【裁判字號】    89,易,2407
【裁判日期】    900301
【裁判案由】    詐欺
【裁判全文】
臺灣臺南地方法院刑事判決                        八十九年度易字第二四七號
    公  訴  人  臺灣台南地方法院檢察署檢察官
    被      告  辰○○
右列被告因詐欺案件，經檢察官提起公訴（八十九年度偵緝字第一五號），本院判決
如左：
    主  文
辰○○共同連續意圖為自己不法之所有，以詐術使人將本人之物交付，處有期徒刑貳
年。
    事  實
一、辰○○與黃謝素容二人為夫妻關係，黃謝素容自民國六、七十年間起，即自任會
    首，招攬互助會，行之有年，信用狀況尚佳。然自民國八十年起其因投資房地產
    嚴重虧損，財務已出現危機，至八十三年八月時，其所招攬之互助會會員案外人
    張黃娟子倒會達新台幣（下同）四百萬元，由黃謝素容承受該倒會金額，其財務
    狀況更行惡化，每下愈況，辰○○亦明知黃謝素容已至經濟拮據，週轉困難，二
    人竟隱瞞財務危機之情，共同基於意圖為自己不法所有之概括犯意，仍於民國八
    十六年一月起，由黃謝素容自任會首，並與辰○○共同邀集戊○○、申○○、丙○○、午○○○、子○○○、巳○○、未○○○、己○○○、卯○○、辛○○、
    丁○○○、庚○○○、乙○○、癸○○○、壬○○、甲○○○、丑○○及寅○○
    等人，參加其所召金額為每會二萬元及三萬元，（各互助會之起迄時間、金額、
    會員人數等均詳如附表一所示）之民間互助會共八個，向前開會員按月收取會款
    ，並於八十八年四月十六日，未經各該互助會全體會員同意即無故止會，逃匿無
    蹤，共計詐得會款約一千七百六十四萬四千元（詳如附表二所示），至此各該互
    助會會員始知受騙。
二、案經互助會員戊○○、申○○、丙○○、午○○○、子○○○、巳○○、未○○○、己○○○、卯○○、辛○○、丁○○○、庚○○○、乙○○、癸○○○、壬○○、甲○○○、丑○○及寅○○訴由台灣台南地方法院檢察署檢察官偵查起訴
    。
    理  由
一、訊據被告辰○○矢口否認有為右揭詐欺犯行，辯稱：互助會均係由黃謝素容個人
    招攬，並未協助黃謝素容處理有關互助會事宜，僅載其前往會員家中收取會款，
    並代為抄寫互助會員名單、會款數額等資料交予會員；不知道自己妻子倒會達一
    千多萬元云云。惟查：
二、經查右開事實業據告訴人指訴歷歷，又觀諸告訴人丙○○於本院審理時指稱：「
    我原來跟黃謝素容的會，每月只有六萬，黃謝素容要起新會時，他們兩人到我家
    ，跟我說，根會的利息比銀行好，讓我一個月多跟九萬元的會」；告訴人甲○○○指稱：「我不清楚，每次標會，他都說已被別人標走了。會腳大概都沒有機會
    見面。上了有三年了，八十六年以前都有收到，以後就收不到了。辰○○與黃惠
    素容一起來收。會都是被告太太起的」；告訴人庚○○○指稱：「被告（辰○○
    ）所借的錢，都是來收會錢時才扣除調利息。去年二月之前的會我說要收，但辰
    ○○接的就說要跟太太講，每次要收回借款、收會，都說叫我們再跟新會。」；
    告訴人丑○○、李寅○○指稱：「會是兩個人一起來收的。但被告知道自己本身
    財物有問題，我們收會的支票都是他的名義我提出兩個會單，正常的會都有辰○○的名字，要倒會的前兩個月，辰○○就沒有陪同來收會錢。」等語，足證被告
    確有參與招募互助會及收取會款之行為。另查上開互助會得標時，係由被告出面
    與其會帳，而互助會止會時，係被告親自製作債權清冊，業據告訴人李寅○○、
    戊○○等人指訴甚詳，並提出收入記帳簿一本及有被告手寫之會款計算紙條數紙
    為證。被告固坦承收入記帳簿上之字條係由其所寫就，惟係在家由黃謝素容計算
    好後，由其重新謄寫在紙條上交予告訴人。然查，黃謝素容所出面招攬之互助會
    ，時間重疊者甚至有數個之多，以黃謝素容一介家庭主婦學歷僅有小學畢業，是
    否可能個人應付此計算繁雜之互助會會款，實屬可疑。又被告自承在十餘年前即
    未外出工作，被告夫妻又無其他工作事業，被告豈可能任由自己妻子以招攬互助
    會方式獨力負擔支付家庭生計，而毫不聞問，任黃謝素容以家中財產投資房地產
    而虧損，不知已然負債數千萬，實難置信。況黃謝素容自承八十年起即面對此嚴
    重財務危機，而詐欺款項係用於所投資之房地產虧損及其他債務等家庭開支，並
    非另有所用，豈有可能不告知其最親近之丈夫，或可隱暪幾達十年之久。再據被
    告在互助會止會後，自己詳細整理製作債權人名單及所積欠會款總額，數額高達
    四、五千萬元之譜，顯然對互助會情形知之甚詳，而黃謝素容在短短兩年間即詐
    得如此大筆數額會款，被告不可能全不知情。再者黃謝素容所用以支付會款之支
    票，均係使用被告於銀行所開立之帳號，被告自承：支票帳戶是我個人在使用，
    黃謝素容只使用我的支票跟帳戶提領會員存入的會款，以支票付會款已有一、二
    十年，支票都是我開立的等語。則被告既自己使用帳戶及開立支票，且仍保存有
    支票及印章、存摺，衡諸常理，應對自己銀行帳戶中之存款數額知之甚詳，或者
    應會注意黃謝素容有無將足夠款項存入帳戶，如何可能任黃謝素容囑託開立支票
    後，即對帳戶內金錢出入置之不理，任由自己支票因存款不足而退票拒絕往來，
    而被告既為支票發票人，豈有對於支票往來情形竟毫不知情之理。故其與黃謝素
    容有犯意聯絡與行為分擔，允無疑義。
三、再查黃謝素容另於本院八十九年度易字第一一四三號詐欺案件審理中自承往常於
    七十二年間均維持在三個會，至八十年間則以六個會之狀況（詳參被告黃謝素容
    於八十八年七月十二日該案件具狀附卷之告白狀），則何以於八十六年至八十八
    年二月止，短短的二年二個月間即召募了如附表一至八所示之八個互助會，較之
    以往明顯增加。則其明知財務週轉已有困難，即表示其早已預見會有倒會之結果
    ，竟仍繼續招攬互助會，渠等為自己不法所有之意圖，昭然明甚。尤有甚者，被
    告於八十六年一月十六日所招攬之互助會（即如附表所示編號一之互助會），已
    於八十八年七月十六日終止，然尚有十一會未得標，此據告訴人甲○○○等指訴
    明白，且被告亦自承甲○○○及庚○○○各尚有二會、丑○○、黃玉耳、申○○
    各尚有一會、及張淑真四會為活會。另觀諸被告所提出之各互助會之會員名單，
    其中記載有：八十六年一月十六日召募之互助會（即附表編號一所示），至八
    十八年三月止合計有十七名會員標得會款（其中包括謝素亮標得六會，會首則未
    計算在內），被告共支出八百七十七萬二千元，係與實際應有二十六名會員標得
    會款之數目不符。八十六年四月十六日召募之互助會（即附表編號二所示），
    至八十八年三月止合計有九名會員得標，共支出四百五十三萬六千元，亦和實際
    應得標會員二十三名之數目不合。八十六年七月二日召募之互助會（即如附表
    編號三所示）會單上，被告至八十八年三月止合計支出二百七十萬四千元，得標
    會員只有六名，足見與實際應得標會員數二十名應支出之得標金額不相符合。
    八十七年二月六日召募之互助會（即附表編號五所示）之會單記載，至八十八年
    四月止合計有八名會員得標，被告支出三百四十五萬五千元，亦與實際應得標會
    員數十四名不合。八十六年十一月二日召募之互助會（即如附表編號六所示）
    會單上記載，至八十八年三月止，合計有支付予七名會員會款（其中包括謝素亮
    四會），共計支出二百九十一萬六千元，顯係與實際應有十六名會員得標會員數
    不符。綜上各會得標情形可知，共同黃謝素容實際上就每各互助會並未如期開標
    如期給付，核與告訴人庚○○○及辛○○指稱分別於八十七年九月及十月向被告
    表示欲標會，然被告卻說已安排別人得標或安排告訴人在最後一、二會等情相吻
    合。故共同黃謝素容所辯其於止會前之每月每會開標均如期如常乙節，顯不足採
    信。再者被告容雖辯稱黃謝素容係因遭謝素亮倒會及借款才突然週轉不靈云云。
    惟查：黃謝素容已自承謝素亮係自七十三年陸續有借款直至八十四年即已欠伊三
    、四千萬元，而以參加互助會標會來還債，但至八十七年即未再繳款，八十八年
    四月要還三百五十萬元，但沒有，至四月初才發現週轉不靈等語（八十九年度易
    字第一一四三號詐欺案件八十九年八月二十四日訊問筆錄參照）。經查，依據被
    告所提出之會單，八十六年十一月二日召集的互助會（即如附表編號六號所示之
    互助會），謝素亮係參加四會，並分別於八十六年十二月至八十七年三月連續四
    次標得會款，而所標得的會款共有一百九十六萬元，又八十七年二月六起的互助
    會（即附表編號五所示之互助會），謝素亮共參加三會，陸續於八十七年三月至
    五月得標，共標得會款二百二十萬五千元；另外八十六年一月十六日起的互助會
    （如附表編號一所示之互助會），謝素亮係參加六會，而陸續在八十六年二月至
    五月及七、八月得標，得標金額為二百九十七萬二千元，有該等會會單附卷可參
    ，而據被告所述謝素亮所標得的會款係用來還之前欠伊之借款，則上開標得會款
    ，共計七百十三萬七千元係悉數為被告所收受。據此可知，黃謝素容係明知謝素
    亮財力不佳，無法支付死會會款，仍連續安排由謝素亮標得會款，而可使謝素亮
    取得得標會款後用以清償伊款項，而被告既知謝素亮自八十七年即未再繳款，扣
    除已標得會款還款後尚有鉅額債務未清，致使其亦陷於債臺高築無法週轉境地，
    然被告在對於其所虧欠之會款或其他債務，已無法再藉互助會以會養會之方式起
    死回生，知之甚稔情況下，卻故意隱匿上揭事實，仍於八十七年十一月二十六日
    招攬二個互助會（分別有二十六名會員及三十名會員）及八十八年二月二十日（
    與八十八年三月二十日為同一會）又招攬一個互助會（有二十八名會員），此亦
    足資佐證被告與黃謝素容有為自己不法所有之意圖甚明。
四、被告雖另辯稱：伊財務雖出現危機，但仍有許多房地產，經濟狀況仍非惡劣。然
    查，被告所有之不動產門牌號碼台南市○○○路○段九二號建物五六三建號及
    其坐落在大豐段一四九三、一四九四地號二筆土地，早於八十三年十二月二十一
    日設定最高限額抵押一千零八十萬元予台南市第四信用合作社（法人合併後之權
    利人為萬泰商銀行），設定人為黃謝素容，債務人為黃謝素容、辰○○二人，並
    已於八十八年十一月三日被查封登記。另被告之夫辰○○所有之不動產門牌號
    碼台南市○○街三五五巷四八號建物三三五建號及其坐落在大豐段一四九一地號
    土地，於八十三年十二月設定債權四百五十六萬元予台南市第四信用合作社，債
    務人辰○○、黃柏儕，並於八十九年三月十七日查封登記。被告之夫辰○○所
    有之門牌號碼府前路二段一七六號十二樓建物建號七八一號及其坐落之康樂段六
    六六地號土地，業於八十一年二月十一日設定抵押權七百二十萬元予台南市第四
    信用合作社，債務人為辰○○、黃謝素容二人。此有各該土地及建物登記謄本存
    卷可參。據上可知，被告及黃謝素容所有之不動產早已設定抵押，其資力非佳，
    無足為各活會會員之擔保，故被告此部分之辯解亦無足為憑信。縱被告陳稱其尚
    且於八十八年四月週轉不靈時，於四月十六日以後，猶退款與卯○○、丙○○、
    黃惠珠、謝美惠、丑○○、庚○○○、乙○○等多位會員，共計達三十六萬零四
    百元，然此事後返還部分會員繳交之部分款項，實無足卸免其罪責。
五、綜上各節所述，被告與黃謝素容意圖為自己不法所有，隱瞞財務惡劣之狀況，詐
    騙告訴人等參加互助會之行為，而未正常如期開標使會員得標取款，昭然若揭，
    被告所辯各節，均顯不足採信。本件事證已臻明確，犯行堪以認定。
六、核被告意圖為自己不法之所有，以詐術使人將本人之物交付，所為係犯刑法第三
    百三十九條第一項之罪。被告與與黃謝素容二人間有犯意聯絡及行為分擔，為共
    同正犯。被告於每月各互助會開標之同一時地，以一行為而侵害數活會會員，觸
    犯數個相同罪名之詐欺罪，為想像競合犯，應依刑法第五十五條之規定從一重之
    詐欺罪處斷。其先後多次犯行，時間緊接，犯罪構成要件相同，顯均係基於概括
    之犯意反覆為之，應依連續犯之規定論以一罪並加重其刑。爰審酌被告犯罪之動
    機、目的、手段及所造成各告訴人財產上損害甚鉅、審理中未與任何告訴人達成
    民事上和解等一切情狀，量處如主文所示之刑，以資懲儆。
據上論斷，應依刑事訴訟法第二百九十九條第一項前段，刑法第五十五條、第五十六
條、第三百三十九條第一項，罰金罰鍰提高標準條例第一條前段，判決如主文。
中      華      民      國      九十      年      三      月  一        日
              臺灣臺南地方法院刑事第四庭
                                  法  官      鄧  希  賢
右正本證明與原本無異。
如不服本判決，應於判決送達後十日內向本院提出上訴狀( 應附繕本 )。
                                  書記官      陳  美  蓉
中      華      民      國      九十      年      三      月  一        日
附錄條文：
刑法第三百三十九條第一項
意圖為自己或第三人不法之所有，以詐術使人將本人或第三人之物交付者，處五年以
下有期徒刑、拘役或科或併科一千元以下罰金。
附表一：
┌──┬─────┬─────┬────┬──┬─────┬─────┬─
│序號│ 起迄日期 │互助會金額│會員人數│序號│起迄日期  │互助會金額│會
│    │          │（新台幣）│        │    │          │（新台幣）│
├──┼─────┼─────┼────┼──┼─────┼─────┼─
│ 一 │86.1.16 到│二萬元    │三十一會│ 五 │87.2.6 到 │三萬元    │三
│    │88.7.16   │          │        │    │89.7.6    │          │
├──┼─────┼─────┼────┼──┼─────┼─────┼─
│ 二 │86.4.16 到│二萬元    │三十一會│ 六 │86.11.2 到│二萬元    │三
│    │88.10.16  │          │        │    │89.4.2    │          │
├──┼─────┼─────┼────┼──┼─────┼─────┼─
│ 三 │86.7.2  到│二萬元    │三十一會│ 七 │87.11.26到│二萬元    │三
│    │89.1.2    │          │        │    │90.4.26   │          │
├──┼─────┼─────┼────┼──┼─────┼─────┼─
│ 四 │87.11.26到│二萬元    │二十六會│ 八 │88.2（3）.│二萬元    │二
│    │89.12.26  │          │        │    │20到90.5（│          │
│    │      │          │        │    │6）.20    │          │
└──┴─────┴─────┴────┴──┴─────┴─────┴─
附表二
┌─────┬───────────────────┬─────────┐
│被害人    │參加互助會之序號及被詐                │總計金額          │
│          │金額（參附表一）                      │                  │
├─────┼───────────────────┼─────────┤
│戊○○    │序號二（二會）    共七七六○○○元    │0000000元  │
│          │序號三（二會）    共七一二○○○元    │                  │
│          │序號五（二會）    共七六○○○○元    │                  │
│          │序號六（二會）    共五八四○○○元    │                  │
├─────┼───────────────────┼─────────┤
│申○○    │ 序號一（一會半） 共六八○○○○元    │八四六○○○元    │
│          │ 序號四（一會半） 共一三○○○○元    │                  │
│          │ 序號八（一會）   共  三六○○○元    │                  │
├─────┼───────────────────┼─────────┤
│丙○○    │序號一（二會）    共八七二○○○元    │0000000元  │
│          │序號三（二會）    共七一二○○○元    │                  │
│          │序號四（二會）    共二○○○○○元    │                  │
│          │序號五（一會）    共三八○○○○元    │                  │
├─────┼───────────────────┼─────────┤
│午○○○  │序號二（一會）    共二四八○○○元    │二六六○○○元    │
│          │序號八（半會）    共  一八○○○元    │                  │
├─────┼───────────────────┼─────────┤
│子○○○  │序號三（一會半）  共五三四○○○元    │五七○○○○元    │
│          │序號八（一會）    共  三六○○○元    │                  │
├─────┼───────────────────┼─────────┤
│巳○○    │序號三（一會）    共三五六○○○元    │六四八○○○元    │
│          │序號六（一會）    共二九二○○○元    │                  │
├─────┼───────────────────┼─────────┤
│未○○○  │序號三（半會）    共一七八○○○元    │一七八○○○元    │
├─────┼───────────────────┼─────────┤
│己○○○  │序號五（一會）    共三八○○○○元    │四一六○○○元    │
│          │序號八（一會）    共  三六○○○元    │                  │
├─────┼───────────────────┼─────────┤
│卯○○    │序號三（二會）    共七一二○○○元    │0000000元  │
│          │序號四（二會）    共一六八○○○元    │                  │
│          │序號五（一會）    共三八○○○○元    │                  │
│          │序號六（二會）    共五八四○○○元    │                  │
├─────┼───────────────────┼─────────┤
│辛○○    │序號一（四會）    共0000000元  │0000000元  │
│          │序號六（二會）    共  五五二○○○元  │                  │
├─────┼───────────────────┼─────────┤
│丁○○○  │序號二（一會）    共二四八○○○元    │三二○○○○元    │
│          │序號八（二會）    共  七二○○○元    │                  │
├─────┼───────────────────┼─────────┤
│庚○○○  │序號一（二會）    共八七二○○○元    │0000000元  │
│          │序號七（三會）    共二五二○○○元    │                  │
│          │序號八（二會）    共  七二○○○元    │                  │
├─────┼───────────────────┼─────────┤
│乙○○    │序號三（二會）    共二三二○○○元    │四八四○○○元    │
│          │序號四（三會）    共二五二○○○元    │                  │
├─────┼───────────────────┼─────────┤
│癸○○○  │序號一（一會）    共四三六○○○元    │九○八○○○元    │
│壬○○    │序號二（一會）    共三八八○○○元    │                  │
│          │序號四（一會）    共  八四○○○元    │                  │
├─────┼───────────────────┼─────────┤
│甲○○○  │序號一（二會）    共八七二○○○元    │0000000元  │
│          │序號三（一會）    共三五六○○○元    │                  │
│          │序號四（一會）    共  八四○○○元    │                  │
│          │序號五（一會）    共七六○○○○元    │                  │
│          │序號七（二會）    共一六八○○○元    │                  │
├─────┼───────────────────┼─────────┤
│寅○○    │序號二（一會）    共三六八○○○元    │四○四○○○元    │
│          │序號八（一會）    共  三六○○○元    │                  │
├─────┼───────────────────┼─────────┤
│丑○○    │序號一（一會）    共四三六○○○元    │五二○○○元      │
│          │序號七（二會）    共  八四○○○元    │                  │
└─────┴───────────────────┴─────────┘
附錄本案論罪科刑法條全文：
刑法第三百三十九條第一項：意圖為自己或第三人不法之所有，以詐術使人將本人或
                          第三人之物交付者，處五年以下有期徒刑、拘役或科或


司法院資訊處製作；財團法人民間司法改革基金會備份。
